【裁判字號】    97,抗,610
【裁判日期】    971231
【裁判案由】    聲明異議
【裁判全文】
臺灣高等法院臺中分院民事裁定  97年度抗字第610號
抗  告  人  乙○○○○○○○○.
                      號3樓之.
相  對  人  南投縣埔里鎮農會
法定代理人  甲○○
上列抗告人因與相對人間聲明異議事件，對於民國97年10月28日
臺灣南投地方法院96年度執字第1832號裁定提起抗告，本院裁定
如下：
    主  文
抗告駁回。
抗告程序費用由抗告人負擔。
    理  由
一、本件抗告人於原法院聲明異議及抗告意旨略以：(一)、相對
    人明知抗告人向債務人鄭文鍵承租土地花費鉅資興建庭園造
    景餐廳，於租賃之初，並未要求抗告人或債務人出具切結書
    表明同意除去租賃權，且相對人更將其緊鄰土地上之「埔里
    鎮農會旅遊服務中心」，一併出租予抗告人，以增加其收益
    ，誘使抗告人再增加投資金額，是相對人以違誠實信用之方
    法而請求法院除去租賃權，顯有未洽。(二)、本件拍賣公告
    ，僅將土地上之主建物併付拍賣，但對附屬建物例如庭園造
    景及設施等，均未列入合併拍賣，顯有未當。(三)、本件拍
    賣公告，對於建物部分之底價僅訂為新台幣（以下同）二百
    萬元，價格過低，單就建材部分即不止此數，如此賤價出售
    ，令人難服。(四)、上述庭園造景餐廳之主建物係屬抗告人
    所有，並非債務人所有，原執行法院竟將之一併拍賣，有違
    強制執行法第17條、第81條及辦理強制執行應注意事項第43
    項第2、3款之規定。(五)、抗告人前曾就原執行法院之執行
    行為聲明異議，經該院於97年7月8日，以96年度執字第1832
    號裁定駁回，抗告人提起抗告，是本件抗告事件請求等候先
    前之抗告事件經高等法院裁判後再為裁決，或請求法院另為
    協調，以平紛爭。抗告人對原執行法院之執行行為聲明異議
    ，原執行法院未予查明，而裁定駁回抗告人異議之聲明，即
    有未合，爰對該裁定提起抗告，求予廢棄原裁定，將除去上
    述租賃權之執行行為予以撤銷等語。
二、按不動產所有人設定抵押權後，於同一不動產上，得設定地
    上權或其他以使用收益為目的之物權，或成立租賃關係。但
    其抵押權不因此而受影響。前項情形，抵押權人實行抵押權
    受有影響者，法院得除去該權利或終止該租賃關係後拍賣之
    。此亦為民法第866條第1項、第2項所明定。再按民國96年3
    月28日修正前民法第866條規定：「不動產所有人設定抵押
    權後，於同一不動產上固得設定地上權或其他權利。但其抵
    押權不因此而受影響。」是以不動產所有人設定抵押權後，
    如與第三人訂立租賃契約而影響抵押物之售價以致抵押權無
    法受清償者，該租賃契約對於抵押權人不生效力，抵押權人
    因屆期未受清償，聲請拍賣抵押物時，執行法院自可依法以
    無租賃狀態逕予執行，亦經司法院以院字第一四四六號解釋
    在案；故祗須其租賃權係發生在抵押權設定之後，且影響抵
    押物之售價以致抵押權無法受清償者，法院即可為除去租賃
    權之裁定（最高法院86年度台抗字第160號裁定參照）。
三、本件債務人鄭世隆以其所有坐落南投縣埔里鎮○○段590、6
    23、672、672-1、672-2、673、673-1、673-2、673-3、673
    -4、673-5及674地號土地 (下稱系爭土地)，分別於81年至
    84年間設定最高限額抵押權與相對人南投縣埔里鎮農會，並
    辦畢抵押權設定登記，此有抵押權設定契約書、他項權利證
    明書、土地登記謄本附於上述執行案卷可稽，依不動產他項
    權利證明書所載，系爭土地於最高限額抵權設定登記時皆未
    有登記建物坐落其上。又據第三人黃富華（即抗告人之受僱
    人）於原執行法院至執行現場勘測時，在場陳稱抗告人就查
    封之土地與債務人成立租賃契約，租期自89年9月30日起至
    99年9月30日止等語，此有現場執行勘測筆錄存卷足憑；抗
    告人並陳明係於94、95年間分別向債務人鄭文鍵等承租土地
    使用並興建建物，此有抗告人所提出之協議書、租賃合約書
    影本各一件在卷可佐，益徵抗告人確係於系爭土地設定抵押
    權後，始向債務人承租土地使用並興建前開建物無訛。嗣相
    對人執本院96年度執仁字第7849號債權憑證，聲請對債務人
    上開不動產為強制執行，經原執行法院先後定期於97年6月4
    日、6月25日、9月24日進行第一、二、三次拍賣，均無人應
    買，有拍賣公告影本在卷可稽，足見該租賃關係之存在，使
    應買人於拍定後無法及時取得標的物之占有使用，致降低應
    買意願，已影響相對人抵押權之實現。原執行法院因而依據
    相對人之聲請，以執行命令除去該租賃關係後拍賣，要無不
    合。
四、
(一)、抗告意旨指稱：相對人明知抗告人向債務人鄭文鍵承租土
      地花費鉅資興建庭園造景餐廳，於租賃之初，並未要求抗
      告人或債務人出具切結書表明同意除去租賃權，且相對人
      更將其緊鄰土地上之「埔里鎮農會旅遊服務中心」，一併
      出租予抗告人，以增加其收益，誘使抗告人再增加投資金
      額，是相對人以違誠實信用之方法而請求法院除去租賃權
      ，顯有未洽等語。惟查原執行法院係依據民法第866條、
      司法院院字第一四四六號解釋、最高法院86年度台抗字第
      160號裁定意旨，本於相對人之聲請，而裁定除去上述租
      賃權，是相對人聲請原執行法院除去上述租賃權，並無違
      誠實信用可言，上開抗告，容非有據。
(二)、抗告意旨另稱：本件拍賣公告，僅將土地上之主建物併付
      拍賣，但對附屬建物例如庭園造景設施等，均未列入合併
      拍賣，顯有未當等語。按民法第877條第1項規定：「土地
      所有人於設定抵押權後，在抵押之土地上營造建築物者，
      抵押權人於必要時，得於強制執行程序中聲請法院將其建
      築物與土地併付拍賣。但對於建築物之價金，無優先受清
      償之權」；同條第2項規定：「前項規定，於第八百六十
      六條第二項及第三項之情形，如抵押之不動產上，有該權
      利人或經其同意使用之人之建築物者，準用之」。該條之
      規定，旨在使房屋與土地能同歸一人，易於拍賣，以保障
      抵押權人，並簡化法律關係，避免或減少紛爭；依此規定
      ，查封拍賣土地時，得予併付拍賣者為「土地上之建築物
      」，本件抗告人所指未併付拍賣者為「庭園造景設施」，
      非「土地上之建築物」，無併付拍賣問題，原執行法院未
      將「庭園造景設施」併付拍賣，並無不合，是抗告人上開
      主張，亦不足採。
(三)、抗告意旨又稱：本件拍賣公告，對於建物部分之底價僅訂
      為新台幣（以下同）二百萬元，價格過低，單就建材部分
      即不止此數，如此賤價出售，令人難服等語。惟查拍賣不
      動產，執行法院應命鑑定人就該不動產估定價格，經核定
      後，為拍賣最低價額，強制執行法第80條設有規定。法院
      核定不動產之拍賣最低價格，除應參考鑑定人所提出之估
      定價格外，尚須斟酌該不動產之實際狀況及債權人、債務
      人之利益而為最妥適之決定；又法院訂定拍賣最低價額，
      僅在限制投標人出價不得少於此數額，果值高價，則公告
      拍賣後，應買人競相出價，自得以合理之價格賣出，於債
      務人之權益並無損害。上開併付拍賣之未辦保存登記之建
      物，雖經鑑定人就該不動產估定價格，抗告人固然得就鑑
      定人所估價格表示意見，然仍應經執行法院衡酌具體情狀
      核定拍賣最低價額，鑑定人、抗告人對於拍賣標的物之拍
      賣最低價額之陳述，不能拘束執行法院之審核。是抗告人
      僅依其主觀意見、建造時所費不貲等情，指稱鑑定價格過
      低令人難服云云，亦無足取。
(四)、抗告意旨再稱：上述庭園造景餐廳之主建物係屬抗告人所
      有，並非債務人所有，原執行法院竟將之一併拍賣，有違
      強制執行法第17條、第81條及辦理強制執行應注意事項第
      43項第2、3款之規定等語。按民法第877條第1項規定：「
      「土地所有人於設定抵押權後，在抵押之土地上營造建築
      物者，抵押權人於必要時，得於強制執行程序中聲請法院
      將其建築物與土地併付拍賣。但對於建築物之價金，無優
      先受清償之權」；同條第2項規定：「前項規定，於第八
      百六十六條第二項及第三項之情形，如抵押之不動產上，
      有該權利人或經其同意使用之人之建築物者，準用之」。
      次按，民國96年3月28日修正前民法第877 條雖僅規定「
      土地所有人，於設定抵押權後，在抵押之土地上營造建築
      物者，抵押權人於必要時，得將其建築物與土地併付拍賣
      ，但對於建築物之價金，無優先受清償之權」之明文，然
      上開修正前之規定，旨在使房屋與土地能同歸一人，易於
      拍賣，以保障抵押權人，並簡化法律關係，以避免或減少
      紛爭；故如土地所有人將土地設定抵押權後，雖未自行於
      土地上營造建築物，但容許第三人在土地上營造建築物，
      為避免單獨拍賣土地，可能使土地及建物非由同一人所有
      ，法律關係趨於複雜，衍生糾紛，及為使土地易於拍賣，
      保障抵押權人之權益，本於上述法條之立法意旨，自應許
      抵押權人行使抵押權時，將第三人於抵押權設定後在土地
      上營造之建築物與抵押之土地併付拍賣，而將房屋賣得價
      金交還該第三人（最高法院95年度台抗字第453號裁定意
      旨可資參照）。本此意旨，應認民國96年3月28日修正前
      民法第877 條雖未對於土地所有人以外之人，於設定抵押
      權後，得土地所有人之同意在抵押之土地上營造建築物之
      情形明文規定而有漏洞，惟基於其情形具有法律評價上之
      同一理由，自得類推適用修正前民法第877條規定予以填
      補（最高法院95年度台抗字第460號裁定意旨可資參照）
      ，此情形亦已為前揭現行民法第877條第2項所明定，要無
      疑義。本件上述執行事件併付拍賣之上開庭園造景餐廳為
      第三人即抗告人向債務人承租土地所建，屬上述法條所稱
      「土地所有人．．容許第三人在土地上營造建築物」，是
      執行法院依據前述法條規定，將之併付拍賣，亦無不合，
      上開抗告，亦無可取。
(五)、抗告意旨復稱：抗告人前曾就原執行法院之執行行為聲明
      異議，經該院於97年7月8日，以96年度執字第1832號裁定
      駁回，抗告人提起抗告，是本件抗告事件請求等候先前之
      抗告事件經高等法院裁判後再為裁決較為妥適等語。查抗
      告人以前就原執行法院97年7月8日所為96年度執字第1832
      號駁回聲明異議之裁定提起抗告，經本院審酌結果，已於
      97年10月31日以抗告無理由而裁定駁回其抗告，抗告人收
      受裁定後未提起再抗告而告確定，有該裁定及案件基本資
      料附卷可憑，是抗告人指稱本件應俟前抗告案件確定後再
      再為裁決較為妥適等語，亦非可採。
五、據上論結，本件抗告無理由，應依強制執行法第30條之1、
    民事訴訟法第495條之1第1項、第449條第1項、第95條、第
    78條，裁定如主文。
中    華    民    國    97    年    12    月    31    日
                  民事第二庭    審判長法  官  邱森樟
                                      法  官  蔡秉宸
                                      法  官  翁芳靜
以上正本係照原本作成。
再為抗告應以適用法規顯有錯誤為理由，並經本院之許可，該許
可以原裁定所涉及之法律見解具有原則上之重要性者為限。
如提起再抗告者應於裁定送達後10日內向本院提出抗告理由狀（
須按照他造人數附具繕本）並繳納抗告裁判費新臺幣1,000元，
同時委任律師或具有律師資格之關係人為代理人。
                                      書記官  魏維廷
中    華    民    國    98    年    1     月    5     日
                                                      Ｍ


司法院資訊處製作；財團法人民間司法改革基金會備份。
